【裁判字號】    97,簡上,481
【裁判日期】    980227
【裁判案由】    損害賠償
【裁判全文】
臺灣臺北地方法院民事判決             97年度簡上字第481號
上 訴 人 即
附帶被上訴人  甲○○
                      樓
被上訴人即
附帶上訴人    乙○○
上列當事人間請求損害賠償事件，上訴人對於中華民國97年7月8
日本院新店簡易庭第一審判決（97年度店簡字第1145號）提起上
訴，並為訴之追加，被上訴人為附帶上訴，本院於98年2月11日
言詞辯論終結，判決如下：
    主  文
原判決關於駁回上訴人後開第二項之訴部分，及該部分假執行之
聲請，暨訴訟費用之裁判均廢棄。
被上訴人應再給付上訴人新臺幣貳萬壹仟零肆拾貳元，及自民國
九十七年三月十五日起至清償日止，按年息百分之五計算之利息
。
其餘上訴及追加之訴均駁回。
附帶上訴駁回。
第一、二審訴訟費用（含追加之訴部分）由上訴人負擔十分之七
，餘由被上訴人負擔；附帶上訴部分之訴訟費用由被上訴人負擔
。
    事實及理由
壹、程序方面：
    按簡易訴訟程序之第二審為訴之變更或追加，非經他造同意
    ，不得為之，但請求之基礎事實同一、擴張或減縮應受判決
    事項之聲明者，不在此限，民事訴訟法第436條之1第3項準
    用同法第446條第1項、第463條及第255條第1項第2款、第3
    款定有明文。經查，本件上訴人於提起上訴時原上訴聲明為
    ：「一原判決不利於上訴人之部分廢棄。二上開廢棄部分，
    被上訴人應再給付上訴人23萬1042元，及自附帶民事訴訟起
    訴狀繕本送達之翌日起至清償日止，按年息5％計算之利息
    」，復於民國97年10月2日本院準備程序期日變更聲明第二
    項為：「上開廢棄部分，被上訴人應再給付上訴人2萬1042
    元，及自起訴狀繕本送達之翌日起至清償日止，按年息5％
    計算之利息」（請求項目扣除慰撫金21萬元，見本院卷第
    22頁），嗣於97年10月24日本院準備程序期日追加聲明主張
    被上訴人應給付上訴人26萬2400元，及自追加聲明訴狀繕本
    送達之翌日起至清償日止，按年息5％計算之利息（見本院
    卷第26頁），核屬上訴聲明之減縮及追加，且上訴人追加請
    求之原因事實，與原審起訴時主張依侵權行為法律關係請求
    權，均係本於被上訴人不法侵害上訴人就被繼承人李樹榮遺
    產之繼承財產權之同一基礎事實而為請求，無庸另行蒐集訴
    訟資料，兩者在社會事實上有共通性及關聯性，就原審請求
    所主張之事實及證據資料，於上訴追加之請求，亦得加以利
    用，揆諸前開規定，自應予准許，合先敘明。
貳、實體方面：
一、上訴人即附帶被上訴人主張：上訴人與被上訴人之父李樹榮
    於93年9月1日死亡，李樹榮之子女計有李璞生（已歿）、李
    吉平及兩造等4人，其中李璞生先於其父死亡，由其子女李
    杰翰、李怡宣代位繼承李樹榮之遺產，詎被上訴人未與其他
    法定繼承人即上訴人、李吉平、李杰翰、李怡宣等人達成遺
    產分配之協議，亦未徵得渠等之同意，竟基於偽造文書及意
    圖為自己不法之所有之犯意，擅自於93年9月6日至中國信託
    商業銀行雙和分行，冒用李樹榮名義，隱匿其死亡之事實，
    盜用李樹榮之印鑑於提款憑證上並填寫轉帳金額，持以交付
    該銀行行員而行使之，致該不知情之行員陷於錯誤，而同意
    被上訴人辦理將李樹榮之該銀行帳戶（帳號：000000000000
    號）內之存款新臺幣（下同）42萬170元轉帳存入被上訴人
    於中國信託商業銀行開設之帳戶（帳號：000000000000號）
    內，足生損害於李樹榮之全體法定繼承人，上訴人受有應繼
    分4分之1即10萬5042元之損害，又上訴人自94年1月10日起
    與被上訴人纏訟迄今，所遭受之精神上折磨難以言喻，故除
    請求財產上損害賠償外，併請求被上訴人賠償非財產上之損
    害21萬元，爰依侵權行為法律關係，請求被上訴人給付31萬
    5042元，及自附帶民事起訴狀繕本送達之翌日至清償日止，
    按年息5％計算之利息，另於本院追加請求被上訴人賠償其
    為李樹榮支付之喪葬費26萬2400元，及自追加聲明訴狀繕本
    送達之翌日起至清償日止，按年息5％計算之利息等語。
二、被上訴人即附帶上訴人則以：被上訴人為處理被繼承人李樹
    榮之葬禮，遂領取被繼承人李樹榮帳戶內之存款42萬170元
    ，加上所收奠儀13萬3800元、敬老津貼1000元，扣除開支36
    萬26 00元，及已交付上訴人之10萬元，結餘為9萬2200元，
    按各繼承人之應繼分比例平分為4份，於93年10月21日將上
    訴人應得之2萬3050元以郵政匯票寄予上訴人，惟上訴人拒
    絕受領，並非被上訴人不願給付，又上訴人支付李樹榮之喪
    葬費合計4萬5619元，被上訴人按應繼分比例應負擔4分之1
    即1萬1405元，被上訴人茲主張抵銷，是抵銷後之金額加計
    上開應給付上訴人之金額2萬3050元，兩者合計3萬4455元，
    而非上訴人主張之10萬5042元等語置辯。
三、原審為上訴人部分勝訴之判決，命被上訴人應給付上訴人8
    萬4000元，及自97年3月15日起至清償日止，按年息5％計算
    之利息，並駁回上訴人其餘請求，上訴人對原判決敗訴部分
    提起上訴，上訴聲明：(一)原判決不利於上訴人部分廢棄；(二)
    上開廢棄部分，被上訴人應再給付上訴人28萬3442元，及其
    中2萬1042元部分，自附帶民事訴訟起訴狀繕本送達之翌日
    起至清償日止，按年息5％計算之利息，其餘26萬2400元部
    分，自追加聲明訴狀繕本送達之翌日起至清償日止，按年息
    5 ％計算之利息。被上訴人則聲明：上訴駁回。被上訴人另
    對上訴人提起附帶上訴，聲明：(一)原判決不利於附帶上訴人
    部分廢棄；(二)上開廢棄部分，附帶上訴人第一審之訴及假執
    行之聲請均駁回。附帶被上訴人則聲明：附帶上訴駁回。
四、兩造不爭執之事項：
  （一）上訴人與被上訴人之父李樹榮於93年9月1日死亡，李樹
        榮之子女計有李璞生（已歿）、李吉平、上訴人及被上
        訴人，其中李璞生先於其父死亡，由其子女李杰翰、李
        怡宣代位繼承李樹榮之遺產，上訴人之應繼分為4分之1
        。
  （二）被上訴人未經全體繼承人之同意，於93年9月6日至中國
        信託商業銀行雙和分行，盜用李樹榮之印鑑於提款憑證
        上填寫轉帳金額，並將李樹榮於該行所設帳戶（帳號：
        000000000000號）內之存款42萬170元轉帳存入被上訴
        人於中國信託商業銀行開設之帳戶（帳號：0000000000
        00號）內。
  （三）被上訴人涉嫌偽造文書犯行案件，業經本院刑事庭以97
        年度簡字第837號判處被上訴人有期徒刑4月，如易科罰
        金，以銀元300元即新臺幣900元折算1日，減為有期徒
        刑2月，如易科罰金，以以銀元300元即新臺幣900元折
        算1日確定。
五、本件之爭點為：
  （一）被上訴人如應負侵權行為損害賠償責任，上訴人得請求
        賠償之金額為何？
  （二）被上訴人主張抵銷抗辯，有無理由？
六、得心證之理由：
  （一）被上訴人如應負侵權行為損害賠償責任，上訴人得請求
        賠償之金額為何？
      1.上訴人主張兩造之父李樹榮於93年9月1日死亡，其繼承
        人有上訴人、被上訴人、訴外人李吉平及代位繼承人李
        杰翰、李怡宣，被上訴人未得其他法定繼承人之同意，
        擅自於93年9月6日至中國信託商業銀行雙和分行，盜用
        李樹榮之印鑑於提款憑證上並填寫轉帳金額，將李樹榮
        於該行帳戶（帳號：000000000000號）內之存款42萬17
        0元轉帳存入被上訴人於該行開設之帳戶（帳號：00000
        0000000號）內等情，業經本院97年度簡字第837號刑事
        簡易判決認定明確，且為被上訴人所不爭執，復經本院
        職權調閱上開刑事卷宗查明屬實，自堪信為真實，是被
        上訴人之上開不法行為，致上訴人受有無法繼承李樹榮
        上開遺產之損害，上訴人依侵權行為法律關係，請求被
        上訴人負損害賠償責任，即屬有據。
      2.按因故意或過失，不法侵害他人之權利者，負損害賠償
        責任；負損害賠償責任者，除法律另有規定或契約另有
        訂定外，應回復他方損害發生前之原狀；損害賠償，除
        法律另有規定或契約另有訂定外，應以填補債權人所受
        損害及所失利益為限，民法第184條第1項前段、第213
        條第1項及第216條第1項分別定有明文。經查，被上訴
        人未經全體法定繼承人之同意或授權，盜用被繼承人李
        樹榮之印鑑於提款憑證上並填寫轉帳金額，冒領李樹榮
        於該行帳戶內之存款42萬170元，致上訴人受有無法繼
        承上開遺產之損害，被上訴人應依侵權行為負損害賠償
        責任，已如前述，而被繼承人李樹榮之全體法定繼承人
        有5位，除其中李杰翰、李怡宣為代位繼承人，應繼分
        各為8分之1外，上訴人、被上訴人及訴外人李吉平等人
        之應繼分均為4分之1，為兩造所不爭執，則上訴人請求
        被上訴人賠償之損害，即為就上開遺產按應繼分比例計
        算之金額10萬5042元（計算式：420170÷4=105042），
        是上訴人此部分請求為有理由，應予准許。
      3.上訴人雖請求被上訴人賠償其為李樹榮支付之喪葬費26
        萬2400元云云，惟查，上訴人提起本件刑事附帶民事訴
        訟，係援引本院97年度簡字第837號刑事簡易確定判決
        認定之犯罪事實，主張被上訴人之侵權行為事實，請求
        被上訴人回復其損害，自應以被上訴人被訴犯罪事實所
        生之損害為限（最高法院60年臺上字第633號判例參照
        ），是上訴人請求被上訴人負侵權行為損害賠償責任，
        僅限於被上訴人未經全體法定繼承人之同意或授權，以
        盜用被繼承人李樹榮之印鑑於提款憑證上之方式，冒領
        上開遺產42萬170元，造成上訴人之損害為限，至於上
        訴人為被繼承人李樹榮支付之喪葬費26萬2400元，與被
        上訴人被訴之犯罪事實間顯無任何因果，尚非本件所得
        審究之範圍，至上訴人是否就此另行提起民事訴訟請求
        ，亦屬另事，併予敘明。
      4.綜上，上訴人主張被上訴人應賠償其無法繼承上開遺產
        之損害10萬5042元部分，為有理由，應予准許，至上訴
        人請求被上訴人賠償其支出喪葬費用26萬2400元損失部
        分，因與被上訴人被訴之犯罪事實無涉，顯非本件所得
        審究之範圍，自應予駁回。
  （二）被上訴人主張抵銷抗辯，有無理由？
        被上訴人雖抗辯：上訴人就上開遺產應繼承之金額，經
        抵銷扣除其為被繼承人李樹榮支出之喪葬費用後，上訴
        人僅得請求3萬4455元云云。惟按因故意侵權行為而負
        擔之債，其債務人不得主張抵銷，民法第339條定有明
        文，依此，被上訴人既基於偽造文書及意圖為自己不法
        所有之故意，不法侵害上訴人就上開遺產之應繼分，致
        負有侵權行為損害賠償債務，已如前述，則依上揭規定
        ，被上訴人主張以喪葬費用抵銷系爭侵權行為損害賠償
        債務云云，自屬無據，不應准許。
七、綜上所述，上訴人依侵權行為法律關係請求被上訴人給付10
    萬5042元，及自刑事附帶民事訴訟起訴狀繕本送達之翌日即
    97年3月15日起至清償日止，按年息5％計算之利息，為有理
    由，應予准許，逾此範圍之請求，為無理由，應予駁回。原
    審僅命被上訴人給付8萬4000元及其法定遲延利息，而駁回
    上訴人其餘之訴，自有未洽，上訴意旨就此部分指摘原判決
    不當，求予廢棄改判，為有理由，爰由本院予以廢棄改判如
    主文第2項所示，至於上訴人請求不應准許部分，原審為上
    訴人敗訴之判決，並駁回其假執行之聲請，經核並無違誤，
    上訴意旨求予廢棄改判，為無理由，應駁回其上訴。上訴人
    追加之訴及被上訴人所為附帶上訴，均為無理由，應予駁回
    。
八、本件事證已臻明確，兩造其餘攻擊防禦方法及舉證，核與判
    決結果無影響，爰不再一一論列，附此敘明。
九、據上論結，本件上訴為一部有理由、一部無理由，追加之訴
    及附帶上訴均為無理由，依民事訴訟法第436條之1第3項、
    第449條第1項、第450條、第78條、第79條，判決如主文。
中    華    民    國    98    年    2     月    27    日
                  民事第二庭    審判長法官  朱漢寶
                                      法官  歐陽漢菁
                                      法官  鍾素鳳
以上正本係照原本作成。
本判決不得上訴。
中    華    民    國    98    年    2     月    27    日
                                    書記官  林玗倩


司法院資訊處製作；財團法人民間司法改革基金會備份。
